【裁判字號】    89,交易,1014
【裁判日期】    900821
【裁判案由】    過失致死
【裁判全文】
臺灣高雄地方法院刑事判決                      八十九年度交易字第一○一四號
    公  訴  人  臺灣高雄地方法院檢察署檢察官
    被      告  乙○○
右列被告因過失致死案件，經檢察官提起公訴（八十九年度偵字第三四四五號），本
院判決如左：
    主  文
乙○○無罪。
    理  由
一、公訴意旨略以：被告乙○○於民國八十八年二月二十四日二十一時四十分許，駕
    駛車牌號碼ＸＰＡ－九一九號機車，沿國道一號高速公路北上機車道，由南往北
    方向行駛途經北上三七一公里九二五公尺處，應注意限速三十公里之標誌，且依
    當時之情形，又無不能注意之情形，竟疏於注意，以時速五十公里超速行駛，致
    與葉興順所騎之ＯＤＹ－一三七號機車擦撞，葉興順因而受顱內出血之傷害，送
    醫延至八十八年三月十一日上午三時七分許不治死亡，因認被告涉犯刑法第二百
    七十六條第二項業務過失致人於死罪云云。
二、按犯罪事實，應依證據認定之，無證據不得推定其犯罪事實；又不能證明被告犯
    罪者，應諭知無罪之判決，刑事訴訟法第一百五十四條、第三百零一條第一項分
    別定有明文。次按刑事訴訟法上所謂認定犯罪事實之證據，係指足以認定被告確
    有犯罪行為之積極證據而言，該項證據自須適合於被告犯罪事實之認定，始得採
    為斷罪資料。如未能發現相當證據，或證據不足以證明，自不能以推測或擬制之
    方法，以為裁判之基礎。又刑事訴訟上證明之資料，無論其為直接或間接證據，
    均須達於通常一般之人均不致有所懷疑，而得確信其為真實之程度，始得據為有
    罪之認定，若其關於被告是否犯罪之證明未能達此程度，而有合理性懷疑之存在
    ，致使無從形成有罪之確信，根據「罪證有疑，利於被告」之證據法則，即不得
    遽為不利被告之認定，此分別有最高法院二十九年度上字第三一○五號、四十年
    度臺上字第八六號、七十六年度臺上字第四九八六號判例可資參照。且認定犯罪
    事實所憑之證據，雖不以直接證據為限，間接證據亦包括在內；然而無論直接或
    間接證據，其為訴訟上之證明，須於通常一般之人均不致有所懷疑，而得確信其
    為真實之程度者，始得據為有罪之認定，倘其證明尚未達到此一程度，而有合理
    之懷疑存在時，事實審法院復已就其心證上理由予以闡述，敘明其如何無從為有
    罪之確信，因而為無罪之判決，尚不得任意指為違法，亦有最高法院七十六年度
    台上字第四九八六號判例可供參照。
三、公訴意旨認被告涉犯刑法第二百七十六條第二項業務過失致人於死罪嫌，無非係
    以(一)被告自白不諱，核與被害人之子葉啟明指述情節相符。(二)卷附之道路交通事
    故調查報告表及現場照片可稽。(三)被害人葉興順確因本件交通事故死亡，亦經臺
    灣高雄地方法院檢察署檢察官督同法醫師相驗屬實，製有勘驗筆錄、相驗屍體證
    明書及驗斷書可憑，予以論斷云云。惟訊據被告堅決否認有何業務過失致人於死
    犯行，辯稱：伊當時時速雖達四、五十公里左右，並確與被害人發生擦撞，然係
    被害人自伊左後方超車，於超車時絆到伊左方手把，被害人連車帶人倒臥於地，
    伊就本件交通事故之發生，並無任何過失等語。經查：
  (一)按刑法上之過失，其過失行為與結果間，在客觀上有相當因果關係始得成立。所
    謂相當因果關係，係指依經驗法則，綜合行為當時所存在之一切事實，為客觀之
    事後審查，認為在一般情形下，有此環境、有此行為之同一條件，均可發生同一
    之結果者，則該條件即為發生結果之相當條件，行為與結果即有相當之因果關係
    。反之，若在一般情形下，有此同一條件存在，而依客觀之審查，認為不必皆發
    生此結果者，則該條件與結果不相當，不過為偶然之事實而已，其行為與結果間
    即無相當因果關係，有最高法院七十六年度台上字第一九二號判例意旨足參。查
    本件被害人雖於前開時、地因顱內出血而死亡，固經臺灣高雄地方法院檢察署檢
    察官督同法醫師相驗屬實，製有相驗屍體證明書、驗斷書及勘驗筆錄等附卷可稽
    （參臺灣高雄地方法院檢察署八十八年度相字第四七三號相驗卷第十四頁至第二
    十一頁），堪認被害人確因本件交通事故致死，然依前開說明，仍應審酌被告就
    本件交通事故之發生，是否確有過失，且該過失與被害人之死亡間，有無因果關
    係。
  (二)依本件道路交通事故調查報告表現場圖所載，除製作現場圖時被告及被害人所分
    騎乘之車牌號碼ＸＰＡ－九一九號、ＯＤＹ－一三七號之機車尚留在現場外，因
    於發生交通事故當時，急欲救治被害人，現場故遭移動，是現場圖僅標明上開機
    車遭移動後之狀況及事故發生現場之路寬，至於肇事經過，亦僅依據被告之說法
    予以記載，另所謂現場照片亦係於移動現場後，方予以拍攝等情，分據當時到場
    制作現場圖之警員甲○○及於本件交通事故發生途經現場參與搶救被害人之機車
    騎士葉金福證述明確（參偵查卷第三十五頁、本院九十年三月二十二日、四月二
    十六日審判筆錄）。是此，前開現場圖及現場照片充其量或僅能認定被告與被害
    人二人間確曾發生本件交通事故發生，惟尚難據此判斷本件交通事故之發生經過
    ，是公訴意旨引用現場圖及現場照片，為認定被告過失犯行之證據，其推論自無
    可採。
  (三)公訴意旨雖以被告未注意限速三十公里，竟以時速五十公里超速行駛，致與被害
    人所騎乘之前開ＯＤＹ－一三七號機車發生擦撞，引為被告就本件交通事故發生
    及被害人死亡確有過失之依據，進論被告就此部分已坦承不諱，並認與被害人家
    屬葉啟明所指述情節相符云云。然查，參諸被告於警、偵訊之供承（詳如後述）
    ，被告固坦承其於發生本件交通事故當時，其時速為五十公里，其後並與被害人
    所騎乘之機車發生碰撞，然被告就本件交通事故之發生，皆未自承其有任何過失
    ，是公訴人認被告已自白不諱，尚有錯誤。至於被害人之子葉啟明於警、偵訊所
    為之指述，亦僅陳述被告確於前揭時、地與伊父即被害人葉興順發生本件交通事
    故，惟因其於本件交通事故之發生時，被害人之子葉啟明未在現場（參警卷第四
    頁、臺灣高雄地方法院檢察署八十八年度相字第四七三號相驗卷第十二頁至第十
    三頁），自當無其指述與被告自白情節相符之情，是公訴人爰引被害人之子葉啟
    明之指述，為本案論罪依據，尚屬錯誤，核先敘明。又查，自本件交通事故發生
    當時迄今，因事故發生地為高速公路上，無住戶或商家，且因事後發生已久，故
    迄今無法尋找目擊證人一情，亦據高雄縣警察局鳳山分局函覆臺灣高雄地方法院
    檢察署，有該局八十九年一月三十一日鳳警刑字第一一一六三號函附卷（參臺灣
    高雄地方法院檢察署八十八年度相字第四七三號相驗卷第四十頁），是本件交通
    事故關於被告過失責任之有無及釐清，僅得憑被告供承及前開證人之證述，復參
    酌現場圖及照片以為論斷，併同敘明。
  (四)依據被告於警、偵訊及本院審理所供稱：「車禍發生是由葉興順從我左後方超車
    ，擦撞我的機車左方的手把，我就跌倒在地，葉興順人跟機車都在我前方，葉興
    順倒臥在地，路人經過主動聯絡警方及救護車，當時沒有下雨，車道上沒有路燈
    光線很暗，我當時速度約五十公里（時速）‧‧‧」、「葉興順當時倒臥在地臉
    朝下，地上有一攤血，因為他頭載半罩式安全帽，我因載全罩式安全帽，只有左
    手及左腳有受傷‧‧‧」、「我騎機車，他（指被害人）超車，從我左後方超車
    ，超車時碰到把手手把，我有跌倒，我在路上滑，我起來找眼鏡，後來有人過來
    告訴我，有人流血很嚴重，葉興順倒在前面，流血很嚴重‧‧‧」、「當時為了
    救人才移動車輛，我沒有過失」、「當時時速確實有四、五十公里，我確實有與
    死者發生擦撞，是他超速絆到我的手把，被害人是從我的車子左方方超車，他的
    速度應該比我還快」、「‧‧‧死者是自後面追撞我的，我認為本件車禍我沒有
    過失」、「（本件是否有與被害人家屬達成和解？）沒有，因為沒有過失，所以
    沒有和解」等語（參警卷第二頁反面、臺灣高雄地方法院檢察署八十八年度相字
    第四七三號相驗卷第十二頁至第十三頁、偵查卷第十三頁、本院九十年二月二十
    二日審判筆錄），及前開證人葉金福於本院審理時所證稱：「被告所騎乘之機車
    係在被害人機車之後面，當時僅移動被害人之機車」等語（參本院九十年四月二
    十六日審判筆錄），復參酌前開現場圖所繪製兩車位置，可認於本件交通事故時
    ，被告所騎乘之機車應係在被害人機車之後方。另參以卷附被害人之機車照片所
    示（參臺灣高雄地方法院檢察署八十八年度相字第四七三號相驗卷第八頁，即攝
    自被害人遺留現場之機車），被害人之機車後方遺有一刮地痕，刮地痕之起點應
    即係被害人機車之倒地處，而造成機車騎士於行駛中倒地之因，或係地面有異物
    造成行駛不穩或外力介入（即與其他駕駛人發生車體碰撞）或因駕駛人自身因素
    等諸原因不一，皆有可能。然參酌卷附現場圖及現場之照片所示，本件交通事故
    發生地為高速公路，路面狀況乾燥、無障礙物、無任何缺陷或雜物，顯可排除路
    面有異物之因，又依卷附資料顯示，並無證據足以認定被害人有何源諸自身原因
    導致其駕駛不穩之情形，故此，僅可認定造成被害人於行駛中倒地之因，僅存外
    力介入即被告所述兩車擦撞所造成。繼前所述，既認發生本件交通事故時，被告
    之機車騎乘在後，而欲造成兩車擦撞，必將是被害人之機車於超越被告之車時，
    與被告之車發生擦撞，方可符合前開推論（因如認係被告駕車超越被害人之機車
    ，依理被告車速絕當較被害人車速為快，則被害人遭被告超車過程，與被告之車
    發生擦撞致發生駕控不穩進而倒地，則被害人於穩定車身猶不及之情況下，絕無
    再加速行駛之可能，故事故發生後，被告之機車應停放於被害人機車之前，而非
    如前開證據顯示，被告之機車係於被害人機車後方）。
  (五)按汽車（含機車）在同一車道行駛時，除超越前車外，後車與前車之間應保持隨
    時可煞停之距離；又汽車行駛時，駕駛人應注意車前狀況及兩車併行之間隔，並
    隨時採取必要之安全措施，為道路交通安全規則第九十四條第一項及第三項所明
    文。而所謂駕駛人應注意車前狀況，並隨時採取必要之安全措施，係指駕駛人在
    道路環境存有變異，道路上裝置有提醒用路人注意路況之交通控制設施（號誌、
    標誌、標線）下，駕駛人應注意路況變化，避免因為煞車不及，撞及煞車距離以
    外的事物。換言之，在合理反應時間下，駕駛人無法避免撞及煞車距離外（反應
    距離外）的事物，駕駛人若仍撞及，便是未注意安全狀況並未隨時採取必要的安
    全措施。至安全間隔係指兩車併行時，車與車間必須保持適當間隔以避免同向間
    之擦撞，因此當後車在超越前車時，必須注意前車動向，避免因為前車突然左右
    移動而擦撞前車，如為因為超車發生擦撞，不管是後車擦撞前車，還是前車偏移
    以致擦撞後車，主要責任均屬於超車具有主動權的一方。故本件被害人之機車於
    超越被告之機車時，應係由欲超車之被害人注意前車動態，如認被告必需在左後
    側之被害人機車靠近車身時，尚須隨時注意車後機車狀態以為應對，並即靠向右
    側車道行駛，以隨時保持與超車之被害人機車之併行間隔，顯與前開道路安全規
    則之規定相悖。是公訴人認本件事故發生時，行車在前之被告，需注意自後超車
    被害人所騎乘之機車，與之保持安全間隔，以避免發生擦撞，因與前述交通常規
    不符，而乏依據。
  (六)縱認被告於事故發生前，其確係超速行駛，惟被告與被害人所騎乘之機車均為同
    向行駛，在後之被害人機車於超車時與行車在前之被告機車，發生擦撞，行車在
    前之被告之機車就該擦撞之發生，應無肇事責任甚為明顯。且參諸首揭見解，被
    告超速雖屬實，然超速與被害人之機車發生擦撞，致造成被害人死亡間，並無相
    當因果關係，公訴人認被告超速行駛，為本件交通事故之肇事原因，恐為誤會。
四、綜上，本案尚未達於通常一般之人均不致有所懷疑，得確信其為真實之程度，而
    有合理性懷疑之存在，本院無從形成有罪之確信。此外，復查無其他積極證據足
    資認定被告涉有業務過失致死罪嫌，既不能證明被告犯罪，根據「罪證有疑，利
    於被告」之證據法則，依法應為無罪之諭知。
五、據上論斷，應依刑事訴訟法第三百零一條第一項，判決如主文。
本案經檢察官洪信旭到庭執行職務。
中      華      民      國    九十      年      八      月    二十一    日
                              臺灣高雄地方法院刑事第四庭
                                  法    官  張 維 君
右正本證明與原本無異。
檢察官如不服本判決應於收受送達後十日內向本院提出上訴書狀。
                                  書 記 官  趙 美 玲
中    華    民    國      九十      年      八      月      二十一      日


司法院資訊處製作；財團法人民間司法改革基金會備份。
